【裁判字號】    97,訴,693
【裁判日期】    980930
【裁判案由】    塗銷抵押權設定登記等
【裁判全文】
臺灣彰化地方法院民事判決              97年度訴字第693號
原      告    乙○○
訴訟代理人    李淵源律師
被      告    聯邦商業銀行股份有限公司
法定代理人    丁○○
訴訟代理人    戊○○
上列當事人間請求塗消抵押權設定登記事件，本院於民國98年9
月10日言詞辯論終結，判決如下：
     主      文
原告之訴駁回。
訴訟費用新台幣伍萬貳仟肆佰捌拾元由原告負擔。
     事實及理由
一、本件原告起訴主張：
  (一)坐落彰化縣員林鎮地○段102之1地號土地及其上建物（門牌
    號碼為彰化縣員林鎮○○街58號）為原告所有，而原告之夫
    己○○與訴外人庚○○同為匯智事業開發股份有限公司（下
    稱匯智公司）之業務員，渠等二人於民國95年12月間為籌措
    資金購買匯智公司出售之休閒會館會員卡及參加匯智公司召
    集之合會，竟謀議由原告之夫己○○竊取原告所有之印章、
    身分證及上開不動產所有權狀後，共同前往被告設於台中市
    ○區○○路135號之民權分行，就原告所有上開不動產辦理
    抵押擔保借款，訴外人庚○○於民權分行對保人甲○○進行
    對保時，除冒充原告本人於被告銀行提供之借款契約書上偽
    造原告之簽名及盜蓋原告之印章外，並偽造一紙面額為新台
    幣（下同）520萬元、發票日為95年12月19日之本票，亦在
    土地登記申請書、抵押權設定契約書上盜蓋原告之印章，對
    保人甲○○不察，任由渠等二人冒名貸款520萬元，而甲○○亦曾到庭證稱對保行為不得由他人代理，是被告辯稱原告
    應負授權人責任顯屬無據。渠等二人上開犯行，原告已向鈞
    院檢察署提出告訴，上開土地登記申請書、抵押權設定契約
    書及借貸契約書、本票上「乙○○」之簽名、印文既為訴外
    人庚○○偽造、盜蓋，屬不法行為，自無得成立表見代理之
    可能，且據此可知，兩造間應無任何借款債權存在，故系爭
    抵押權所擔保之債權存否仍尚有爭議，應先確認之；另土地
    登記申請書及抵押權設定契約書上「乙○○」之印文為庚○○盜蓋，且系爭抵押權設定登記亦未經原告同意辦理，則系
    爭抵押權設定登記，亦已妨礙原告對於系爭不動產所有權之
    圓滿行使，故爰依民事訴訟法第247條及民法第767條之規定
    ，請求確認被告就原告所有系爭不動產抵押權所擔保之債權
    不存在，並應塗銷該抵押權之設定登記。
  (二)又原告前曾於84年9月間以系爭不動產向台灣中小企業銀行
    股份有限公司公司（下稱台灣銀行）辦理設定抵押權並借款
    700萬元，抵押權存續期間自84年9月18日起至114年9月17日
    止，有收件字號員林地政事務所84年員字第013820號土地登
    記申請書可稽，嗣於87年間清償完畢前開借款，惟並未塗銷
    前開抵押權，倘原告有意貸款，即再以系爭不動產向台灣銀
    行設定抵押權借款，何須大費周章塗銷原已設定之抵押權登
    記再遠赴台中找被告銀行重新辦理繁複之借貸手續？由此可
    見，原告確實不知其夫己○○勾串訴外人庚○○以原告所有
    之系爭不動產向被告銀行冒名借貸一事。再者，由原告設於
    台灣銀行員林分行00000000000號帳戶內之定期儲蓄存款明
    細，該明細內顯示96年2月14日前，原告帳戶內仍有350萬元
    之定期存款，是原告若於95年12月間有意投資匯智公司，自
    可將上開350萬元之存款投入，自無與原告之夫己○○謀議
    由己○○唆使訴外人庚○○冒名向被告銀行民權分行冒貸52
    0萬元投入匯智公司可能，至於96年2月9日轉帳進入原告之
    夫己○○設於台灣銀行員林分行00000000000號帳戶內之000
    0000元，乃原告前於93年9月21日自台灣銀行員林分行00000
    000000號帳戶內提領0000000元兌換成120030元歐元後，以
    己○○名義購買海外基金，嗣於96年2月間原告為投資匯智
    公司，乃贖回上開基金，贖回之金額為141453.38元歐元，
    上開金額匯入己○○設於台灣銀行員林分行之外幣帳戶，再
    兌換成新台幣0000000元匯入前開00000000000號帳戶內，是
    上開0000000元實際上亦為原告所有，原告之夫己○○根本
    無法動用等情。並聲明：1.確認如附表所示不動產之抵押權
    所擔保之債權不存在；2.被告應將如附表所示不動產之抵押
    權設定登記予以塗銷；3.訴訟費用由被告負擔。
二、被告則以：
  (一)原告雖否認其有簽立系爭本票、借貸契約及提供土地所有權
    狀等供被告設定抵押權，惟原告之夫己○○確實有向被告借
    款520萬元，又抵押權設定登記需有不動產土地及建物之所
    有權狀正本及原告之印章，茍非原告主動提供前揭文件、印
    章，被告豈能順利辦理抵押權設定登記，設定第一順位抵押
    權後，被告即於95年12月26日將借款552萬元依約撥入原告
    之夫己○○於被告銀行開立之活期儲蓄存款第000000000000
    號帳戶內，故於被告銀行匯款後，系爭借貸確已合法生效，
    且原告及其夫亦按月繳納本息，目前繳款尚欠4,442,889元
    ，詎自被告銀行撥貸1年半後始以所有權狀、身分證件及印
    章、簽名遭其夫己○○竊取並盜蓋及偽造為由，主張系爭抵
    押債權並不存在，顯影響被告銀行債權甚鉅；再者，被告銀
    行於貸放時，原告曾提供其所有系爭不動產供被告鑑估人員
    入內拍照，該處為原告擔任中醫師之診所，故原告表示對貸
    款事完全不知情，實與常情不合，且於被告銀行貸款前，原
    告亦曾以系爭不動產向台灣銀行員林分行借款並設定抵押權
    ，需已先取得台灣銀行之抵押權塗銷文件，並辦理塗銷抵押
    權登記後，被告銀行始會撥款核貸，台銀提供之質押標的物
    贖取證借款人原告乙○○及其中醫診所皆有蓋章，並已辦理
    抵押權塗銷登記，原告既為借款人不能否認對塗銷之事不知
    情，原告為中醫師，學識及社會經驗皆足，其印章及重要文
    件必知要善盡保管之責，原告應負授權人之責，故系爭不動
    產抵押權設定登記確實依原告本意為之，原告主張借據及抵
    押權之簽章，係遭他人偽造及盜蓋，並非原告親自所為，顯
    屬卸責之詞，而土地所有權狀及印章既屬原告所有重要文件
    及物品，影響權利義務關係甚鉅，且原告主張有利於己之事
    實，就其事實有舉證之責任，私人之印章，由自己使用為常
    態，被人盜用為變態，證人庚○○自始亦否認有竊盜原告之
    印章及系爭不動產之所有權狀，且認原告知悉借款之事，原
    告對於其名下財產設定抵押權予原告達2年，非完全不知情
    ，係因匯智公司發生財務問題遭調查局調查，其恐巨額之投
    資血本無歸，反以自始不知情為由以規避債務，原告所稱為
    事後卸責之詞，與事實不合。
  (二)況金融市場上因借款利率較低或可貸成數較高，各種借款條
    件之不同，甚或人情事故及個人理財規劃等種種因素，而至
    他行庫轉貸甚為普遍，原告陳稱其若需資金可逕向台灣銀行
    借款等語，亦不能逕以此認定原告確實不知情。再依證人庚○○證言亦可知，除原告之夫己○○已投資520萬元，原告
    投資之金額更高達1600萬元以上，在原告投資其中400萬元
    時，庚○○曾告知原告及其夫己○○說，她很後悔幫他們簽
    聯邦銀行貸款「乙○○」的名字，乙○○說沒有關係，很多
    人投資金額都超過1、2000萬，且說要給其夫己○○作業績
    ，而匯智公司每月還匯2、30萬的紅利至原告合作金庫之帳
    戶，此由合庫之交易明細確可查知，匯智公司於96年2月16
    日即有匯一筆400萬元之款項入原告之帳戶，而每月約3日及
    15日原告之帳戶亦各有12萬元之入帳，亦應係匯智公司之利
    息入帳，又原告之夫己○○於台灣銀行之交易明細，96年2
    月9日亦有轉帳入款0000000元，故己○○既有資金可供運用
    ，實無須用竊取原告土地所有權狀之不法手段，並冒名向被
    告銀行貸款以投資匯智公司以觸犯刑事責任，惟匯智公司從
    今年4月因不法吸金遭偵查，原告夫妻實因貪心投資大額資
    金卻血本無歸，為保留用以經營中醫診所之系爭不動產始謀
    議由原告諉稱對系爭貸款並不知情，並將責任推給庚○○，
    而己○○亦於刑事部份自認偽造有價證券，以求能取得緩刑
    用以規避債務，綜上所述，原告自始即已知悉對系爭貸款，
    縱申請貸款之文件非其所親簽，亦係知情且同意以系爭不動
    產向被告銀行設定抵押權以借貸款項等語置辯。並聲明：1.
    原告之訴駁回；2.訴訟費用由原告負擔。
三、查原告主張坐落彰化縣員林鎮地○段102之1地號土地及其上
    建物（門牌號碼為彰化縣員林鎮○○街58號）為原告所有，
    ，原告之夫己○○持原告所有之印章、身分證正本及上開不
    動產所有權狀證本，與訴外人庚○○共同前往被告設於台中
    市○區○○路135號之民權分行，由己○○為借款人、原告
    為連帶保證人，向被告借款520萬元，並以原告上開不動產
    為擔保設定最高限額624萬元之抵押權予被告，訴外人庚○○則冒稱為原告於借款契約書上偽簽原告之姓名及蓋用原告
    之印章，並開立一紙以原告為發票人、面額為520萬元、發
    票日為95年12月19日之本票交付被告等情，業據其提出借款
    契約書、本票抵押權登記申請書、土地及建物謄本等為證，
    復經證人己○○、庚○○到院證述屬實，證人己○○、庚○○經原告提出告訴，因犯偽造文書、詐欺等罪名經本院98年
    度訴字第420號各判處有期徒刑3年10月在案，亦有該刑事判
    決附卷可稽，惟證人庚○○於本件審理時則證稱：「己○○
    準備乙○○的印章、身分證，他說生意不好請我幫忙，他想
    要投資，我問他為何乙○○不自己去對保，他說乙○○行動
    不方便，且說是經過乙○○同意要貸款，我認為既然資料已
    備齊，應該是有經過乙○○同意」等語在卷。
四、經查，本件借款原告之夫己○○係於95年12月19日持原告之
    印章及身分證正本前往被告處簽立借款契約書及本票，並欲
    以系爭不動產為擔保設定抵押權，因系爭不動產上仍有先前
    原告89年間向台灣銀行借款而設定之最高限額抵押權存在，
    須先塗銷，故由代書丙○○之助理魏小蘭以蓋有借款人乙○○印章之質押標的物贖取證，於95年12月21日向台灣銀行代
    原告領回設立契約書及他項權利證明書、抵押權塗銷同意書
    、火險保單及保費收據、放款借據等共5份文件，代書丙○○並至原告家中向己○○取得系爭土地及建物所有權狀正本
    ，於95年12月22日由丙○○代理持蓋有原告印章之抵押權塗
    銷登記申請書、身分證影本、塗銷同意書、他項權利證明書
    申辦台灣銀行之抵押權塗銷登記，並於同日持蓋有原告印章
    之抵押權設定契約書、原告身分證影本、土地及建物所有權
    狀正本等辦理抵押權設定登記予被告，迄至95年12月25日登
    記完畢，核發新的土地及建物權狀等情，此有台灣銀行員林
    分行97年10月14日員林營字第09750018251號函附消費者貸
    款申請書暨約定書事項正反面影本、質押標的物贖取證影本
    、塗銷抵押權設定登記申請書、及原告提出之抵押權塗銷同
    意書、原告身分證影本、台灣銀行他項權利證明書、與彰化
    縣員林地政事務所98年2月16日員地一字第0980000959號函
    附系爭不動產抵押權設定登記申請書暨原告及其夫己○○身
    分證影本、土地及建物謄本附卷足憑，亦經證人丙○○到院
    證述無訛。
五、又查，原告向台灣銀行申請抵押借款時，其在消費者貸款申
    請書暨約定書上所蓋用之印章，即與本件被告聯邦銀行之借
    款契約書、本票、申請抵押權設定等文件上所蓋用之印章係
    屬同一，惟台灣銀行之抵押權設定申請書及設定契約書上所
    蓋用之原告印章則為另一枚，因此魏小蘭向台灣銀行代領抵
    押權塗銷同意書等5份文件時，所出具之質押標的物贖取證
    上借款人欄所蓋之原告印章，除有上開台灣銀行抵押權設定
    契約書之印文外，另有一枚與台灣銀行消費者貸款申請書暨
    約定書同樣之印文在其上，顯然此二枚印章均係原告在與金
    融機構往來交易時之重要印鑑章。蓋原告既稱其與夫己○○
    個人之財產及投資均各自管理，渠二人雖同居但未共財，則
    與銀行往來使用之印鑑章、個人之身分證正本、土地及建物
    等不動產所有權狀正本等等重要物品應係由原告自己妥為保
    管為是，其夫己○○為何可以輕易取得原告之二枚原告留存
    於銀行之印鑑章、身分證正本、土地及建物等不動產所有權
    狀，且時間自95年12月19日至同年月25日達7日之久，且迄
    至97年9月本件起訴前原告就該不動產已遭設定他項權利一
    事，確全然未察覺，顯與常情相悖，單單僅以己○○自行出
    面承認其有竊取原告之印章及文件等犯行，用以證明原告無
    知悉上情之可能，殊嫌薄弱，況原告縱非確實知情外，亦有
    可得知悉而未善盡保護管理之責可言，故己○○雖因於95年
    12月間竊取原告之二枚銀行印鑑章、身分證正本、土地及建
    物等不動產所有權狀等前往被告處辦理抵押貸款遭判刑在案
    ，然夫妻共同居住生活且均有各自之財產及收入分別管理，
    夫可取得妻之重要印鑑及財產文件等，應係已取得妻之同意
    或為妻所知悉者，此為一般社會常情之判斷，況己○○除持
    原告印章、身分證正本、不動產所有權狀外，又偕同一女子
    庚○○前往被告處辦理抵押貸款事宜，對被告而言除明知庚○○非原告本人外，絕無可能懷疑或發覺原告係被冒名者，
    被告自為善意之第三人，為保護交易之安全，基於善意第三
    人對表見事實之信賴保護，亦不應允許原告以其印章、身分
    證正本、不動產所有權狀正本係遭同居之配偶竊取此一外人
    無法查知之情形為由，主張所為之法律行為不存在。
六、綜上各情，依前揭所述之表見事實，原告主張其與被告間之
    借款契約及抵押權設定契約均不存在，於私法自治、交易安
    全之保護有所違，殊無可採，為保護善意之第三人即被告，
    系爭借貸關係及抵押權設定登記仍應認屬有效，本件原告請
    求確認兩造間就附表所示不動產之抵押債權不存在，並請求
    被告應塗銷上開不動產之抵押權設定登記，顯無理由。從而
    ，本件原告之訴，為無理由，應予駁回。
七、本件訴訟費用核為52480元，依法由敗訴之原告負擔。
八、訴訟費用負擔之依據：民事訴訟法第78條。
中    華    民    國    98     年    9    月    30    日
                  民事第一庭    法  官  黃倩玲
以上正本係照原本作成。
如對判決上訴，應於判決送達後20日內向本院提出上訴狀。
中    華    民    國    98     年    9    月    30    日
                                書記官  黃幼華


司法院資訊處製作；財團法人民間司法改革基金會備份。
